【裁判字號】    97,訴,3
【裁判日期】    971128
【裁判案由】    損害賠償
【裁判全文】
臺灣高等法院高雄分院民事判決             97年度訴字第3號
原      告  行政院農業委員會農糧署南區分署
法定代理人  乙○○
訴訟代理人  曾清山律師
被      告  甲○○
訴訟代理人  邱基峻律師
            張碧華律師
上列當事人間因業務侵占案件，原告於刑事訴訟程序附帶提起民
事訴訟，請求損害賠償事件，經本院刑事庭裁定移送，本院於民
國97年11月19日言詞辯論終結，判決如下︰
    主  文
原告之訴及假執行之聲請均駁回。
訴訟費用由原告負擔。
    事實及理由
一、原告主張：被告與其父訴外人吳萬成（業於民國95年5 月11
    日死亡）共同經營高雄縣美濃鎮○○路100 巷8 號「永成豐
    碾米廠」（下稱永成豐廠，登記負責人為被告），及高雄縣
    大寮鄉○○村○○○路1066號「申安實業有限公司」（下稱
    申安公司，登記負責人為吳萬成），均與伊前身「行政院農
    業委員會南區糧食管理處」（嗣於93年1 月間改制）訂有「
    公糧稻米經收保管加工撥付業務合約」（下稱系爭合約），
    受託辦理公糧之經收、保管、加工、撥付等業務，合約有效
    期間均自90年5 月1 日起至94年4 月30日止，渠2 人皆為從
    事業務之人。訴外人陳進財則係受僱於吳萬成，負責在永成
    豐廠內礱碾米糧之工人。詎被告、吳萬成及陳進財3 人於上
    開合約期間，竟共同自91年1 月間起至92年10月1 日止，由
    吳萬成指示陳進財在永成豐廠內礱碾「軍米」、「外島米」
    、「學午糧」、「法務糧」公糧時，從中摻雜私有劣米及屑
    米，套換品質較優之公糧。被告則就申安公司經收保管之公
    糧，將其中供應「軍米」、「法務糧」、「外島（糙）米」
    、「外島（白）米」及「高雄市楠梓國民小學」食米之公糧
    ，未經伊核准，即自行移倉至永成豐廠交予吳萬成，由吳萬
    成指示陳進財摻雜私有劣米及屑米加工碾製後，再運回申安
    公司存放。被告、吳萬成及陳進財共同以上開摻雜私有劣米
    及屑米方式，連同經盤磅永成豐廠時所短少之公糧，總計被
    告、吳萬成及陳進財共同侵占公糧白米4 萬3058公斤、糙米
    5 萬1493公斤、稻穀3097公斤，總價為283 萬1620元。爰依
    侵權行為之法律關係，求為判命被告應給付原告283 萬1620
    元，並願供擔保，請准宣告假執行之判決。
二、被告則以：本件刑事附帶民事訴訟起訴之犯罪事實乃伊侵占
    公糧之事實，所涉者乃屬國家、公眾權利，並非侵害個人私
    權，非得提起刑事附帶民事訴訟。又縱得提起本訴，原告之
    侵權行為賠償請求權亦已罹於時效。另依系爭合約第22條規
    定：「乙方（即被告）所碾繳之糙米、白米、搗碎糙米、切
    碎白米，應符合行政院農業委員會公糧稻米驗收作業須知及
    各項公糧撥售品質規定，並由甲方（即原告）依上述規定辦
    理驗收。」而行政院農業委員會公告之公糧稻穀驗收標準第
    4 條第1 項規定：「四異型粒：不得超過百分之五。八碎粒
    ：梗稻穀不得超過百分之四，秈稻穀不得超過百分之八。
    九屑米：梗稻穀不得超過百分之八，秈稻穀不得超過百分之
    六。」原告主張伊所礱碾之公糧中有2%至5%不等之劣米及屑
    米，仍在上開驗收標準第4 條第1 項規定標準範圍內，應合
    乎上開合約第22條之規定，是以原告之請求顯屬無據。爰求
    為判決駁回原告之訴，如受不利判決，願供擔保，請准免為
    假執行等語，資為抗辯。
三、兩造不爭執及爭執事項：
甲、不爭執事項：
  (一)被告與吳萬成為父子關係，被告為高雄縣美濃鎮○○路100
    巷8 號永成豐廠登記負責人，吳萬城為高雄縣大寮鄉○○村
    ○○○路1066號申安公司登記負責人，均與原告訂有系爭合
    約，受託辦理公糧之經收、保管、加工、撥付等不涉公權力
    行使之私經濟行為業務，合約有效期間均自90年5 月1 日起
    至94年4 月30日止。
  (二)被告因涉犯業務侵占罪，經台灣高雄地方法院以94年度訴字
    第1736號判處有期徒刑3 年，並經本院刑事庭以96年度上易
    字第1100號判決上訴駁回，而告確定。
乙、爭執之事項：
  (一)本件是否係侵害國家、公眾權利，而非個人私權，原告提起
    附帶民事訴訟是否合法？
  (二)原告請求權是否罹於時效消滅？
  (三)被告有無侵占米糧？原告是否受有損害？若有，其受損程度
    為何？
四、茲就上開爭執事項分敘之：
  (一)本件是否係侵害國家、公眾權利，而非個人私權，原告提起
    附帶民事訴訟是否合法？
  1.按附帶民事訴訟，係因犯罪而受損害之人，為請求回復其損
    害，於刑事訴訟程序附帶提起之民事訴訟，故提起是項訴訟
    ，須限於起訴之犯罪事實侵害個人私權，致生損害者，始得
    為之；又公法上契約與私法上之契約，其主要之區別為契約
    之內容與效力，是否均為公法所規定，茍契約之內容及效力
    ，並無公法規定，而全由當事人之意思訂定者，縱其一方為
    執行公務，仍屬於私法上契約之範圍（最高法院23年附字第
    248 號、61年台上字第1672號判例可參）。
  2.本件原告提起附帶民事訴訟係主張兩造訂定系爭合約，被告
    於履行契約時侵占公糧等情，該系爭合約乃原告委託被告辦
    理公糧稻米經收、保管、加工、撥付等業務，有系爭合約可
    稽（附民卷第30頁），其內容及效力並無原告為行政主體而
    享有行政上之權力，未涉及公法規定，係由當事人之意思所
    訂定，僅為私經濟行為，揆諸上開說明，應屬於私法契約範
    圍，是原告因被告侵占公糧受有損害，自為侵害個人私權，
    而得於刑事訴訟程序附帶提起民事訴訟。被告抗辯本件犯罪
    事實為侵占公糧，所涉者乃屬國家、公眾權利，並非侵害個
    人私權，非得提起刑事附帶民事訴訟云云，尚無足取。
  (二)原告請求權是否罹於時效消滅？
  1.按因侵權行為所生之損害賠償請求權，自請求權人知有損害
    及賠償義務人時起，2 年間不行使而消滅；又消滅時效，自
    請求權可行使時起算，民法第197 條第1 項、第128 條分別
    定有明文。
  2.原告主張被告自91年1 月間起至92年10月1 日止，與吳萬成
    及陳進財共同侵占公糧白米4 萬3058公斤、糙米5 萬1493公
    斤、稻穀3097公斤，總價為283 萬1620元，而依民法第184
    條第1 項前段、第185 條第1 項之規定請求賠償等情，被告
    則抗辯請求權時效已罹於時效等語。經查，原告主張之事實
    ，刑事部分業據台灣高雄地方法院檢察署於94年4 月28日以
    93年度偵字第9900號、第15539 號提起公訴，並經台灣高雄
    地方法院以94年度訴字第1736號判處有期徒刑3 年，及經本
    院刑事庭以96年度上易字第1100號判決上訴駁回，而告確定
    一節，為兩造所不爭執，並經本院調取上開刑事卷宗核閱屬
    實。而原告於94年5 月中旬收到起訴書時始知悉上開侵權行
    為事實，且於94年5 月中旬知悉後至97年間提起本件訴訟期
    間，並無對被告請求賠償，被告亦無承認本件侵權行為，更
    無其他時效中斷事由等情，則經原告陳明在卷（訴字卷第65
    頁），並為被告所不爭執。準此，原告對被告之請求權應自
    94年5 月中旬起算，惟原告迄至97年1 月17日始提起本件訴
    訟，此有附帶民事訴訟起訴狀可憑，顯已逾2 年之時效期間
    。
  3.原告雖主張依刑事訴訟法第488 條前段規定，提起附帶民事
    訴訟，應於刑事訴訟起訴後第二審辯論終結前為之，是原告
    於97年1 月21日言詞辯論終結前提起本件訴訟，請求權時效
    尚未消滅云云。惟刑事訴訟法第488 條前段係規定於刑事訴
    訟程序提起附帶民事訴訟之期間，乃屬程序事項，此與實體
    法上請求權時效期間不同，是雖於第二審辯論終結前提起刑
    事附帶民事訴訟，並不影響被告時效抗辯之行使。從而，原
    告上開主張並不足採，被告抗辯原告之侵權行為請求權已罹
    於時效，拒絕賠償，即有理由。
  (三)被告之時效抗辯既有理由，則就被告有無侵占米糧？原告是
    否受有損害？其受損程度為何？等其餘爭點即無審酌之必要
    。另原告依不當得利之法律關係請求部分，因起訴不合法，
    業經本院裁定駁回及最高法院駁回原告之抗告確定，此有各
    該裁定可憑（訴字卷第117 、130 頁），就此部分亦無庸審
    判，併予說明。
五、綜上所述，原告主張之侵權行為請求權業已罹於時效而告消
    滅，從而其本於侵權行為之法律關係，請求被告給付283 萬
    1620元，為無理由，不應准許，其假執行之聲請亦失所附麗
    ，應併予駁回。又本件事證已臻明確，兩造其餘主張及舉證
    ，於判決結果不生影響，爰不予論述，併此敘明。
據上論結：本件原告之訴為無理由，依民事訴訟法第78條，判決
如主文。
中    華    民    國    97    年    11    月    28    日
                            民事第五庭
                                審判長法官  蔡明宛
                                法      官  曾錦昌
                                法      官  魏式璧
以上正本證明與原本無異。
如對本判決上訴，須於判決送達後20日內向本院提出上訴狀，其
未表明上訴理由者，應於上訴後20日內向本院提出上訴理由書（
均須按他造當事人之人數附繕本）。上訴時應提出委任律師或具
有律師資格之人之委任狀，並依附註條文規定辦理。
中    華    民    國    97    年    11    月    28    日
                                書  記  官  林明威
附註：
民事訴訟法第466 條之1 ：
對於第二審判決上訴，上訴人應委任律師為訴訟代理人，但上訴
人或其法定代理人具有律師資格者，不在此限。
上訴人之配偶、三親等內之血親、二親等內之姻親，或上訴人為
法人、中央或地方機關時，其所屬專任人員具有律師資格並經法
院認適當者，亦得為第三審訴訟代理人。
第1 項但書及第2 項情形，應於提起上訴或委任時釋明之。


司法院資訊處製作；財團法人民間司法改革基金會備份。
